臺灣高等法院刑事判決
108年度交上訴字第187號
上  訴  人  
即  被  告  謝東毅
選任辯護人  魏廷勳律師
            楊惠琪律師
上列上訴人因公共危險案件，不服臺灣新竹地方法院108年度交
訴字第80號，中華民國108年7月31日第一審判決（起訴案號：臺
灣新竹地方檢察署108年度偵字第628號），提起上訴，本院判決
如下：
    主  文
原判決撤銷。
謝東毅無罪。
    理  由
一、公訴意旨略以：被告謝東毅於民國107年11月21日23時12分
    許，駕駛向友人彭麗虹所借用車牌號碼為00-0000號之自用
    小客車，沿新竹縣竹北市自強北路由南往北方向駛至與同市
    勝利七街二段之交岔路口，欲右轉勝利七街二段時，與被害
    人王紳鈜所騎乘沿同向外側車道直行而來車牌號碼為000-00
    0號之重型機車發生碰撞肇事，王紳鈜因此受有下背及骨盆
    挫擦傷、頭部外傷併輕度腦震盪之傷害（過失傷害部分已和
    解，未提出告訴）。詎謝東毅於肇事後未停車查看，亦未報
    警處理，反而駕車逃離現場，嗣經警調閱現場監視器而循線
    查獲。因認被告所為，係涉犯刑法第185條之4之肇事致人受
    傷而逃逸罪等語。
二、犯罪事實應依證據認定之，無證據不得認定犯罪事實。又不
    能證明被告犯罪者，應諭知無罪之判決，刑事訴訟法第154
    條第2項、第301條第1項分別定有明文。而認定犯罪事實所
    憑之證據，雖不以直接證據為限，間接證據亦包括在內；然
    而無論直接或間接證據，其為訴訟上之證明，須於通常一般
    之人均不致有所懷疑，而得確信其為真實之程度者，始得據
    為有罪之認定，倘其證明尚未達到此一程度，而有合理之懷
    疑存在，致無從為有罪之確信時，即應為無罪之判決（最高
    法院76年度台上字第4986號判例意旨參照）。又刑事訴訟法
    第161條第1項規定：檢察官就被告犯罪事實，應負舉證責任
    ，並指出證明之方法。因此，檢察官對於起訴之犯罪事實，
    應負提出證據及說服之實質舉證責任。倘其所提出之證據，
    不足為被告有罪之積極證明，或其指出證明之方法，無從說
    服法院以形成被告有罪之心證，基於無罪推定之原則，自應
    為被告無罪判決之諭知（最高法院92年度台上字第128號判
    例意旨參照）。
三、公訴意旨認被告涉有上開肇事逃逸犯行，無非係以被告之自白、證人即被害人王紳鈜、證人彭麗虹於警詢之證述，及警員曾昭棠之職務報告、現場及車損照片、監視器畫面翻拍照片、道路交通事故現場圖、道路交通事故調查報告表㈠、㈡、車輛詳細資料報表、東元綜合醫院診斷證明書、交通事故和解書、被害人陳報狀暨臺灣新竹地方檢察署公務電話紀錄單等件為其主要論據。訊據被告固坦承於上開時間有駕駛前揭自小客車行經事故地點，且未下車查看等事實，惟堅詞否認有何肇事逃逸犯行，辯稱：當時我根本不知道有發生車禍，沒有注意到等語。
四、查被告於上開時、地駕車右轉彎時，有轉彎車未讓直行車前
    先行等過失，致同向右後方駕駛機車直行之被害人見狀後閃
    煞不及，人車倒地後受有前揭傷害，而被告並未停車查看亦
    未報警或電召救護車即駛離現場等事實，為被告所坦承（見
    108年度偵字第628號偵查卷【下稱偵卷】第15至18頁、第54
    頁正反面，本院卷第187頁），核與證人即被害人王紳鋐、
    證人彭麗虹於警詢及本院審理時就此部分所為之證述內容大
    致相符（見偵卷第6至9頁、第10至12頁，本院卷第172至176
    頁、第177至181頁），並有警員曾昭棠之職務報告、道路交
    通事故調查報告表㈠、㈡、現場及車損照片、監視器畫面翻拍
    照片、道路交通事故現場圖、車輛詳細資料報表、東元綜合
    醫院診斷證明書等件附卷可稽（見偵卷第5頁、第19至23頁
    、第24至28頁、第29至31頁、第33頁、第39頁）。是此部分
    之事實固堪認定，合先敘明。
五、被告之自白部分：
㈠、被告自陳為國中畢業，並非熟習法律者，且其於警詢、偵查
    及原審審理過程中均未有辯護人陪同，除和解書外，亦未曾
    提出任何書狀，可徵其應未就全案特別是關於肇事逃逸部分
    請教過法律專業人士，被告於本院即稱：車子是跟人家借的
    ，發生事情我也不是很清楚，我不能害到車主所以才會負責
    ，我以為和解就沒事了，我不知道還有肇事逃逸的刑責問題
    等語（見本院卷第187頁），是在此情形下，被告依一般人
    對於肇事逃逸罪之粗淺理解，認為客觀上只要有發生車禍事
    故使人受傷，且未當場停車查看報警或叫救護車，就成立肇
    事逃逸，因此為承認或認罪之表示，衡諸社會常情，確屬可
    能，自不能僅因被告曾為認罪之表示，忽略其當時就事實部
    分仍有敘及與犯罪構成要件不相合之內容，概認被告已就犯
    罪事實之全部為自白。
㈡、查被告於警詢中即稱：「我是在前幾天接到彭麗虹的電話，
    我才知道當天有發生車禍」「我當時沒有注意到對方，因為
    沒有感覺有碰撞所沒有採取任何反應」「我不知道與對方有
    發生碰撞」等語（見偵卷第16至17頁）；嗣被告於原審雖就
    被訴事實及罪名當庭表示：「我承認。」但隨即亦答稱：「
    （你當時為何要開車離開？）因為我沒有注意到，因為碰撞
    很小。」此語（見原審卷第70頁），於原審審理期日最後陳
    述時，並稱：「我真的不是故意，我也不是故意要跑，我承
    認犯罪。」等語（見原審卷第87頁），可見被告於原審雖表
    示認罪，但同時亦否認有知悉肇事後仍逃逸之主觀犯意。再
    者，被告於108年2月13日偵查中雖向檢察官為認罪之表示，
    但依該次偵查庭訊問筆錄所載，檢察官先問被告是否於案發
    時、地有駕車與被害人所騎乘機車發生擦撞車禍，被告答稱
    ：「是的。」檢察官再問：「車禍後你沒有留在現場救治傷
    患，也沒有等警察到現場處理，就離開了？」被告答稱：「
    是的。」檢察官又問：「你有下車察看或留下你的聯絡資料
    給對方嗎？」被告答稱：「沒有。」檢察官旋即問被告：「
    是否承認犯肇事逃逸罪？」被告答稱：「我承認」此語（見
    偵卷第54頁正反面），由上開問答內容中，檢察官全然未問
    及被告案發時主觀上是否知悉自己駕車肇事此節，亦足徵被
    告應確係認為客觀上只要有發生車禍事故使人受傷，且未當
    場停車查看報警或叫救護車，就成立肇事逃逸，方因此為認
    罪之表示，甚為灼然，是依前揭說明，本案即難認被告曾自
    白其當時主觀上業已對自己駕車肇事致人受傷之事實有所認
    識。
六、被告是否具有肇事逃逸之犯意部分：
㈠、被害人王紳鋐於警詢中自陳當時機車時速達70、80公里等語
    （見偵卷第6、8頁），可見其當時車速甚快，惟其因本起車
    禍係受有下背及骨盆挫擦傷、頭部外傷併輕度腦震盪之傷害
    ，參以其診斷證明書內所載被害人於案發當晚23時34分至急
    診室就診，於隔日零時14分離院（見偵卷第33頁），亦即僅
    在急診室待約40分鐘等情，暨王紳鋐於本院證稱：我一直都
    是清醒的，沒有受什麼傷害等語（見本院卷第179至180頁）
    ，可徵被害人之傷勢不重，則當時雙方車輛撞擊之力道可能
    不大。
㈡、又被害人王紳鋐除於警詢中已證稱撞擊發生前有煞車外，其
    於本院並就此具體證稱：我緊急煞車倒地後，有滑行了一下
    ，應該是倒地滑行之後撞到車輛，是輕微撞擊，是我的機車
    前面碰到小客車的後輪那邊，輕輕的尻到他車子的左後方（
    本院按：當時被告車輛為右轉，同向後方直行之被害人機車
    按理應係撞到被告車輛右後方，此處王紳鋐所證或有記錯或
    說錯之情形），我不記得煞車倒地時聲響大不大，…我警詢
    時說「車頭內縮」，是輪胎不能動，所以我認為是車頭內縮
    ，車行的人跟我說那只是煞車系統壞掉，…我碰到他後，被
    告是與碰撞前一樣的車速開走，就慢慢地開走，感覺好像沒
    有發生這件事情一樣等語（見本院卷第178至180頁）。是由
    王紳鋐於本院所證可知，事發當時王紳鋐之機車已先行煞車
    ，在倒地滑行後才撞上被告自小客車之後車輪，此時原先之
    前行力量經倒地摩擦後逐漸減損，待撞上被告自小客車具有
    彈性之後車輪時，撞擊力道已甚輕微，位在前方駕駛座之被
    告確實有可能未察覺到發生撞擊；再參以前引王紳鋐證詞所
    稱撞擊前後被告車輛之行進速度並無差異，就慢慢地開走等
    語，可知被告並無一般駕駛發覺肇事後常有之急煞或驟然減
    速再開之情形，亦非突然加速離開現場，從而被告稱其沒有
    注意到有發生本件車禍事故，衡情尚非無據，即非不可採信
    。
㈢、雖依卷附臺灣新竹地方檢察署公務電話紀錄單所載，被害人
    王紳鋐於偵查中未到庭後曾撥打電話向書記官解釋，並稱：
    當時發生碰撞時我有倒地，我倒地的聲音很大聲，當時因為
    我要看被告的車牌，我發現被告的車有停頓一下，之後才開
    走等語（見偵卷第57頁），但此本為被告以外之人（即上開
    檢察署書記官）於審判外之書面陳述，就須嚴格證明之構成
    要件犯罪事實部分，實不宜遽引為認定被告犯罪事實之證據
    ；況經檢察官於本院交互詰問時詰問王紳鋐上情，其證稱：
    我沒有記憶打過這通電話等語（見本院卷第180至181頁），
    則王紳鋐是否確有於該通電話中為該等陳述，上開檢察署書
    記官製作公務電話紀錄時是否有誤聽或誤載情事，均非無疑
    ，是該公務電話紀錄單所載內容，顯難憑為不利於被告之認
    定，附此敘明。
七、綜上所述，本案雖因被告之過失肇事而使被害人受有前揭傷
    害，且被告肇事後並未停留現場或報警、電召救護車即行駛
    離，但既不能排除被告事故發生當時，主觀上並不知悉自己
    駕車有與他人碰撞而肇事之可能性，是本案依檢察官所舉各
    項證據方法，就被告是否有公訴意旨所指駕駛動力交通工具
    肇事致人受傷而逃逸之犯行，本院認仍有合理之懷疑存在，
    尚未達於通常一般之人均不致有所懷疑，而得確信其為真實
    之程度，無從形成被告有罪之確信，復查無其他足夠之積極
    證據，自難遽以上開罪名相繩。從而本案既不能證明被告犯
    罪，揆諸前揭說明，依法自應諭知無罪之判決。原審未詳酌
    上情，遽為被告有罪之諭知，尚有未恰，被告上訴意旨否認
    犯罪，為有理由，即應由本院將原判決撤銷，另為被告無罪
    之諭知。
據上論斷，應依刑事訴訟法第369條第1項前段、第364條、第301
條第1項，判決如主文。
本案經檢察官謝志明到庭執行職務。　　　　
中　　華　　民　　國　　109 　年　　11　　月　　17　　日
                  刑事第二十庭  審判長法　官  王復生
                                      法　官  遲中慧
                                      法　官  張紹省
以上正本證明與原本無異。
如不服本判決，應於收受送達後20日內向本院提出上訴書狀，其
未敘述上訴之理由者並得於提起上訴後20日內向本院補提理由書
（均須按他造當事人之人數附繕本）「切勿逕送上級法院」。
                                      書記官  莫佳樺
中　　華　　民　　國　　109 　年　　11　　月　　18　　日